【裁判字號】    96,訴,9857
【裁判日期】    970430
【裁判案由】    返還代繳利息
【裁判全文】
臺灣臺北地方法院民事判決              96年度訴字第9857號
原      告  丙○○
訴訟代理人  蕭明哲律師
複  代理人  賴傳智律師
被      告  玉山商業銀行股份有限公司
法定代理人  丁○○
            戊○○
            庚○○
共      同
訴訟代理人  甲○○
            乙○○
上列當事人間請求返還代繳利息事件，本院於民國97年4月16日
言詞辯論終結，判決如下：
    主      文
原告之訴及假執行之聲請均駁回。
訴訟費用由原告負擔。
    事實及理由
一、原告主張：訴外人己○○曾以其所有坐落於臺北縣三重市○○街56號4、5樓之房屋（下稱系爭房屋）向訴外人臺灣土地
    銀行股份有限公司（下稱土地銀行）貸款新臺幣（下同）90
    0萬元，惟因貸款之遲延利息達150萬元，己○○為解決上開
    問題，遂於民國94年11月間由原告陪同至被告玉山商業銀行
    股份有限公司（下稱玉山銀行）基隆分公司洽談轉貸事宜，
    經伊與該銀行專員即被告戊○○、銀行經理即被告庚○○洽
    談後，同意借貸己○○1,300萬元，惟前提須先清償其已積
    欠土地銀行之遲延利息，又94年11月28日戊○○通知伊至玉
    山銀行基隆分行，戊○○、庚○○均向伊表示：只要伊代繳
    遲延利息150萬元，玉山銀行之貸款即將於2星期後核撥，戊○○並代伊填寫150萬元之匯款單匯款至土地銀行淡水分行
    。惟伊依被告指示匯款後，被告卻遲未核撥貸款，伊欲追回
    已代繳之遲延利息，被告卻百般推託，戊○○、庚○○為提
    高其營業績效，未審核貸款是否核撥，竟向伊謊稱只要為己○○繳納系爭房屋之遲延利息即可核撥貸款，致使伊陷於錯
    誤而代繳遲延利息，因而受有150萬元之財產損害，為此依
    民法第184條第1項、第185條、第188條第1項規定，請求被
    告連帶賠償損害等語，並聲明：(一)被告應連帶給付原告150
    萬元及自起訴狀繕本送達之日起至清償日止，按年息5%計算
    之利息。(二)願供擔保請准宣告假執行。
二、被告玉山銀行、戊○○、庚○○均以：己○○出售系爭房屋
    予訴外人呂明炎、鄭人豪，呂明炎、鄭人豪因購屋而向被告
    申請貸款，但因系爭房屋已有土地銀行之查封登記及訴外人
    游淑鳳之抵押權設定登記，而房屋貸款屬擔保授信之，依商
    業慣例或經驗法則，被告應於抵押權設定登記後，才能依約
    撥款予申貸人，故要求申貸人與土地銀行洽談撤銷查封之條
    件並塗銷首順位抵押權，俾利被告設定首順位抵押權，亦屬
    房屋貸款之常態事實，被告並未承諾原告以清償第三人之遲
    延利息為貸款條件，故原告主張被告對其告知僅須代繳利息
    150萬元即可撥貸1,300萬元云云，並無理由。又系爭150萬
    元既為原告代己○○給付土地銀行，而原告與己○○間存有
    何種法律關係並非被告所得知悉，原告如無特定法律上原因
    ，豈肯替己○○清償其於土地銀行之欠款，又怎會由呂明炎
    與鄭人豪向被告申請貸款，原告若認其財產受有損害應向己○○或土地銀行請求返還，而非向被告請求，原告主張戊○○代原告填寫匯款單等情，係考量其年事已高，基於服務顧
    客之立場，於原告親自填寫取款憑條之同時，依原告指示代
    為填寫匯款單，並不足以作為被告承諾核撥貸款之證明等語
    ，資為抗辯，並聲明：(一)原告之訴駁回。(二)如受不利之判決
    ，願供擔保免為假執行。
三、原告主張伊為己○○清償土地銀行之遲延利息150萬元等情
    ，業據舉出匯款單及證人己○○到院為證，並為被告到庭所
    不爭執，應堪信為真實，至於其主張：戊○○、庚○○為提
    高營業績效，未審核貸款是否合於撥貸，竟向伊誆稱只要為
    己○○繳納土地銀行之遲延利息即可核撥，致伊陷於錯誤而
    為己○○代繳遲延利息，因而受有150萬元之財產損害等語
    ，則為被告所否認，並以前揭情詞置辯，經查：
(一)、按當事人主張有利於己之事實者，就其事實有舉證之責任。
    但法律別有規定，或依其情形顯失公平者，不在此限，民事
    訴訟法第277條定有明文。本件原告主張被告等有共同侵權
    行為，在無顯失公平之情形，自應由原告就其主張之事實負
    舉證之責。再侵權行為所發生之損害賠償請求權，以有故意
    或過失不法侵害他人之權利為其成立要件，此觀民法第184
    條之規定自明。若其行為並無故意或過失，或其行為與損害
    之間無相當因果關係者，均無令負侵權行為損害賠償責任之
    可言。而所謂過失，係指行為人雖非故意，但按其情節，應
    注意、能注意而不注意，或對於侵權行為之事實，雖預見其
    發生，而確信其不發生者而言。又所謂相當因果關係，係指
    無此行為，雖必不生此損害，有此行為，通常即足生此損害
    ，是為有因果關係，而如無此行為，必不生此損害，有此行
    為，通常亦不生此損害，自無因果關係之情形（最高法院87
    年度臺上字第78號判決參照）。
(二)、被告戊○○、庚○○是否為提高營業績效，而以只要原告為
    己○○繳納土地銀行之遲延利息即可核撥之說詞取信於原告
    ，而使原告為己○○代繳遲延利息，未見原告舉證以實其說
    ，而依原告所提出之匯款單，僅能證明其於94年11月28日自
    玉山銀行基隆分行匯款至土地銀行淡水分行150萬元等情，
    縱該匯款單係由戊○○所填寫，亦無法證明戊○○有詐欺原
    告為己○○繳納遲延利息之情事，再證人己○○雖到庭陳稱
    ：「吳先生（指原告）是因玉山銀行的誤導才把錢匯給土地
    銀行。」等語，惟據戊○○於同日在庭陳稱：「當時一開始
    是口頭上講，我們有告知證人（指己○○），銀行要評估不
    動產的擔保值，及房貸申請人的資力及信用狀態。證人提出
    系爭不動產作擔保，但因這二個不動產狀態特殊，有被作預
    告登記，證人鄭有帶訴外人鄭人豪和呂明炎先生，要用買賣
    的方式，向銀行貸款，這個案子本來有核准，但我們要貸款
    的條件是要將系爭房屋的查封塗銷，且要將不動產過戶給房
    貸的申請人，且設定本銀行的抵押權，銀行在撥貸前會再調
    閱土地謄本，撥貸時縱上面有他人的抵押權，亦無關係，因
    我們會作代償動作，代償動作後可將前順位銀行的抵押權塗
    銷，而由我們變成第一順位抵押權人，而所有權人要變成房
    貸申請人。」及「本來這個案子我們有核准，交給證人認識
    的代書去辦理後續事宜，就我所知，因為證人鄭有欠其他銀
    行的債務，所以不動產仍有被其他銀行查封，代書無法辦理
    過戶，所以後續撥貸即沒有撥給證人鄭了。」等語，足見玉
    山銀行並非自始即拒絕系爭房屋貸款，嗣因系爭房屋無法為
    撤銷限制登記，並由玉山銀行取得首順位抵押權，對玉山銀
    行而言，系爭房屋之貸款則無擔保，縱原告已為系爭房屋清
    償其上土地銀行貸款之遲延利息150萬元，亦無可能再對系
    爭房屋核撥鉅額之貸款，此為一般金融機關申貸之常態，原
    告對被告所稱之作業程序並不爭執，是原告主張戊○○、庚○○當時係以訛詐向其騙取150萬遲延利息云云，尚未證實
    ，且原告為己○○代繳遲延利息150萬元之行為，不必然造
    成原告之損失，原告得依原因法律關係向己○○請求，被告
    縱不同意核撥系爭房貸，依一般客觀觀察，並不必然造成原
    告代繳遲延利息之損失，二者間尚難認有相當因果關係存在
    ，自難令被告負賠償之責。故本件玉山銀行房貸作業尚無疏
    失，原告亦未舉證證明戊○○、庚○○等有以詐欺方式使原
    告為己○○代繳遲延利息之情事，即原告並未證明戊○○、
    庚○○辦理房貸作業與原告為己○○代繳遲延利息之間有何
    因果關連，則原告主張被告玉山銀行、戊○○與庚○○有共
    同侵權行為向其詐取利息之事實，尚乏實據，應非可採。
四、綜上所述，原告依共同侵權行為之法律關係，請求被告等連
    帶給付150萬元及自起訴狀繕本送達翌日起至清償日止，按
    週年利率5%計算之利息，為無理由，不應准許。原告之訴既
    無理由，則其假執行之聲請亦失所附麗，併予駁回。
五、本件事證已臻明確，兩造其餘主張、陳述及所提證據，經審
    酌與本院前揭判斷不生影響，毋庸再予審酌，併此敘明。
六、訴訟費用負擔之依據：民事訴訟法第78條。
中    華    民    國    97    年    4     月    30    日
                  民事第六庭    法  官  鄧德倩
以上正本係照原本作成
如對本判決上訴，須於判決送達後20日內向本院提出上訴狀
中    華    民    國    97    年    4     月    30    日
                                書記官  池東旭


司法院資訊處製作；財團法人民間司法改革基金會備份。
